臺灣高等法院臺南分院刑事判決
                                  109年度交上訴字第978號
上  訴  人  臺灣臺南地方檢察署檢察官
被      告  曾博紀


選任辯護人  吳健安律師（法扶律師）
上列上訴人因被告過失致死案件，不服臺灣臺南地方法院109 年
度交訴字第76號中華民國109 年6 月30日第一審判決（起訴案號
：臺灣臺南地方檢察署109 年度營偵字第318 號），提起上訴，
本院判決如下：
    主  文
原判決撤銷。
曾博紀犯無駕駛執照駕車過失致人於死罪，處有期徒刑陸月。
    犯 罪 事 實
一、曾博紀曾考領普通自小客車駕駛執照，惟前於民國93年間經
    監理機關依法註銷上開駕駛執照，為無駕駛執照之人，其以
    載運販售農產品為業，於108 年10月1 日上午6 時20分許，
    駕駛車牌000-0000號自用小貨車，載運農產品欲至臺南市○
    ○區○○販賣，沿臺南市○○區○00○線由南往北方向行駛
    ，行經該路段○○○000 之00號前時，本應注意車前狀況，
    並隨時採取必要之安全措施，而依當時天候晴、日間自然光
    、柏油路面乾燥、無缺陷、無障礙物、視距良好等情形，並
    無不能注意之情事，竟疏於注意車前狀況，適劉明典騎乘腳
    踏車，自上址對面路旁由西往東方向起駛穿越該道路時，亦
    疏未注意左右來車及違規穿越雙黃線道路，而遭曾博紀所駕
    駛之上開車輛追撞，致劉明典人、車倒地，受有雙側硬腦膜
    下出血、瀰漫性蜘蛛膜下出血併中線偏移等傷害，嗣經送醫
    救治後，仍因傷重於同年月7 日下午3 時9 分許不治死亡。
    曾博紀於車禍發生後，在有偵查犯罪職務之警員到場處理時
    ，向據報前來尚不知何人犯罪之警員自首承認肇事，接受裁
    判。
二、案經臺灣臺南地方檢察署檢察官相驗後偵查起訴。
    理  由
壹、證據能力部分：
一、按被告以外之人於審判外之陳述，雖不符刑事訴訟法第159
    條之1 至第159 條之4 之規定，而經當事人於審判程序同意
    作為證據，法院審酌該言詞陳述或書面陳述作成時之情況，
    認為適當者，亦得為證據；當事人、代理人或辯護人於法院
    調查證據時，知有第159 條第1 項不得為證據之情形，而未
    於言詞辯論終結前聲明異議者，視為有前項之同意，刑事訴
    訟法第159 條之5 第1 項、第2 項定有明文。本判決所引用
    具傳聞證據性質之供述證據，因檢察官及被告於本院準備程
    序中均同意有證據能力（見本院卷第55至58頁），亦未於本
    案言詞辯論終結前具狀聲明異議，本院審酌該等被告以外之
    人審判外陳述作成時之情況，並無不能自由陳述之情形，亦
    無顯不可信之情狀，且未見有何違法取證或其他瑕疵，而與
    待證事實具有關聯性，本院認為以之作為證據應屬適當，自
    均得作為證據。
二、又本案認定事實之其餘非供述證據，並無證據證明係公務員
    違背法定程序所取得，依同法第158 條之4 反面解釋，亦均
    有證據能力，合先敘明。
貳、實體部分：
一、認定犯罪事實所憑證據及理由：
（一）上揭犯罪事實，業據被告曾博紀於警詢、偵訊、原審及本
      院審理時，均坦承不諱（見108 年度相字第1474號卷《下
      稱相驗卷》第11至17、79至81頁、原審卷第51至52頁、本
      院卷第54、91頁），核與證人即被害人劉明典之子劉豊欽
      於警詢、偵查中證述（見相驗卷第19至23、75至77、125
      至127 頁）之情節相符，復有道路交通事故現場圖、道路
      交通事故調查表㈠㈡、事故現場、車損及監視器定格畫面翻
      拍照片等在卷（見相驗卷第35至39、49至67頁）可佐，並
      經原審就本案事發經過，勘驗現場監視器光碟所製作之勘
      驗筆錄暨擷取定格畫面翻拍照片在卷（見原審卷第42至44
      、63至81頁）可稽，而被害人係因本案車禍傷重不治死亡
      ，並有診斷證明書、相驗屍體證明書及檢驗報告書等在卷
      （見相驗卷第83至94頁）可憑。是被告上開任意性之自白
      與事實相符，洵堪採信。足認被告任意性之自白確與事實
      相符，堪以採信。
（二）按交通刑事法令所謂信賴原則之適用，應以自身並未違規
      為前提，且係指在道路交通事故之刑事案件上，參與交通
      行為之一方，遵守交通法規秩序，得信賴同時參與交通行
      為之對方或其他人，亦必會遵守交通法規秩序，不致有違
      反交通法規秩序之行為發生，因此，對於對方或其他人因
      違反交通法規秩序之行為所導致之危險結果，即無注意防
      免之義務，從而得以免負過失責任；縱本身無違規情形，
      如於他人之違規事實已極明顯，同時有充足之時間可以採
      取適當之措施以避免發生交通事故之結果時，即不得以信
      賴他方定能遵守交通規則，以免除自己之責任（最高法院
      86年度台上字第2426號、83年度台上字第5470號判決意旨
      參照）。亦即交通事故發生時，並不是被害人有違規行為
      時，行為人即得據此而完全免除責任，仍須視行為人本身
      是否具有過失行為，且須其對於該被害人之違規行為無法
      預見且無充足之時間可採取適當之措施以避免發生交通事
      故，其方得執上開判例所揭示之學說上「信賴原則」而得
      免責。經查：
   1、本案車禍發生經過，經原審勘驗現場監視器光碟結果：被
      害人騎乘腳踏車至肇事路段中間雙黃線時，被告駕車行駛
      在快車道上，與被害人所騎乘腳踏車尚有相間之距離等情
      ，此有原審勘驗筆錄與擷取定格畫面翻拍照片在卷（見原
      審卷第43、71至81頁）可參，且被告於警詢及偵查中均陳
      稱：當時我駕車沿○00○線南往北快車道直行，於事故地點
      路段前有一段彎道，彎過來之後，我看見被害人在我車道
      前方約5 公尺，有1 、2 秒反應時間等語（見相驗卷第13
      、81頁）。是以被告於本件事故發生時，業已發現被害人
      ，而因閃避不及而肇事之事實，堪以認定。
   2、另由原審以下勘驗筆錄觀之：光碟時間00：04：49~00 ：
      04：55，劉明典腳踏車出現在畫面右方，待一台汽車經過
      後，早餐店老闆娘有朝劉明典方向揮了一下手後轉頭繼續
      工作。（擷取照片如附圖5 ）；光碟時間00：04：56~00
      ：05：01，劉明典騎乘腳踏車起步橫越馬路，由對向車道
      朝早餐店方向行駛，早餐店老闆娘又有朝劉明典方向揮了
      一下手（手掌朝內）後低頭繼續工作，劉明典用雙腳嚕腳
      踏車前進。（擷取照片如附圖6-7 ）；光碟時間00：05：
      02~00 ：05：04，劉明典騎至雙黃線時，被告車輛出現，
      由臺南市○○區○00○線南往北方向行駛在快車道上，劉明典
      欲退後時，雙方即發生碰撞，腳踏車倒地，劉明典飛出畫
      面外。（擷取照片如附圖8-10），此有前揭原審勘驗筆錄
      與擷取定格畫面翻拍照片在卷可證，而依被告於警詢之陳
      述，其時速為40至50公里（依道路交通事故調查報告表㈠
      所示，被告行駛路段速限為時速50公里）。再依卷附交通
      部訂頒汽車行駛距離及反應距離一覽表記載，駕駛人（每
      秒）之一般平均反應能力為四分之三秒，為審判周知之事
      ；故其反應距離為行駛距離乘四分之三，倘被告以時速40
      公里行駛，本件被告肇事前汽車每秒行駛之距離為11.11 
      公尺（40000 公尺÷3600秒＝11.11 公尺/秒），故反應距
      離為8.33公尺（11.11 ×3 ÷4 ）；倘被告以時速50公里行
      駛，本件被告肇事前汽車每秒行駛之距離為13.88 公尺（
      50000 公尺÷3600秒＝13.83 公尺/ 秒），故反應距離為10
      .41 公尺（13.88 ×3 ÷4 ）；又依卷附道路交通事故調查
      報告表（一），肇事現場為乾燥柏油路面，而依交通部頒
      布之「汽車煞車距離、行車速度及道路摩擦係數對照表」
      ，倘以時速40公里行駛於乾燥柏油路面，煞車距離約為7.
      4 至9.0 公尺之間，故被告於發現告訴人之腳踏車後煞車
      停止，其反應距離加上煞車距離為15.73 公尺（8.33+ 7.
      4 ）至17.33 公尺（8.33+ 9.0 ）之間；倘以時速50公里
      行駛於乾燥柏油路面，煞車距離約為11.5至14.1公尺之間
      ，故被告於發現告訴人之腳踏車後煞車停止，其反應距離
      加上煞車距離為21.91 公尺（10.41+ 11.5 ）至24.42 公
      尺（10.41+ 14.01）之間，而由上開監視錄影畫面觀之，
      被害人劉明典於畫面時間00：04：56即騎乘腳踏車起步橫
      越馬路，於畫面時間00：05：02，被告車輛出現，劉明典
      欲退後時，雙方即發生碰撞，而該路段雖為些微彎道，但
      路面寬敞，視距良好，且被害人有在道路旁等待車輛經過
      ，並非突然衝出，而依前揭勘驗筆錄可知，被告於00：04
      ：56即可發現被害人所騎乘之腳踏車，到兩車發生碰撞時
      間約為6 秒，依被告之車速（時速40至50公里）推斷，行
      駛距離為66.66 公尺至83.26 公尺，該段距離已遠超過前
      揭經計算之被告的反應距離加上煞車距離（15.73 公尺至
      17.33 公尺；21.91 公尺至24.42 公尺），是以依正常人
      之反應能力，被告並無不能避免車禍事故發生之情形甚明
      。
   3、綜上，被告在撞擊被害人之前，已發現被害人騎腳踏車在
      被告行駛車道前方，且被告顯然有採取避煞之時間與空間
      ，以避免本案車禍之發生。是以，本案車禍之發生，肇因
      被告疏未注意車前狀況所致，揆諸上開判決意旨，本案被
      告駕車肇事，自無從主張因信賴原則之適用而免責，堪以
      認定。
（三）按汽車行駛時，駕駛人應注意車前狀況，並隨時採取必要
      之安全措施。道路交通安全規則第93條第3 項定有明文。
      被告於77年間即領有普通自小客車駕照，有號證查詢汽車
      駕駛人在卷（見相驗卷第45頁）可按，雖經註銷，然對於
      上開規定自知之甚詳，而依當時係天候晴、日間自然光線
      、柏油路面乾燥、無缺陷、無障礙物、視距良好，並非不
      能注意，竟疏未注意車前狀況，而追撞被害人所騎乘之腳
      踏車，是被告之駕駛行為具有過失至為灼然，而本案經送
      鑑定肇事原因，認被告駕照註銷駕駛自小貨車，未注意車
      前狀況，為肇事次因，亦與本院認定相同等情，有臺南市
      車輛行車事故鑑定委員會函附之車輛行車事故鑑定委員會
      鑑定意見書、臺南市政府函附之覆議意見書在卷（見相驗
      卷第115 至116 頁、109 年度營偵字第318 號卷第17至20
      頁）可佐。被害人不治死亡又因本案車禍所致，堪認被害
      人之死亡，確係被告上揭過失行為所致，二者具有相當因
      果關係，殆無疑義。至上開鑑定意見書亦載本案車禍發生
      被害人騎乘腳踏車，違規穿越雙黃線道路，未注意左右來
      車，為肇事主因等語，惟被告就本案車禍有上開之過失，
      已如上述，則被害人雖亦與有過失，然被告亦不能因而解
      免其罪責。
二、論罪部分：
（一）按刑法總則之加重，係概括性之規定，所有罪名均一體適
      用；刑法分則之加重，係就犯罪類型變更之個別犯罪行為
      予以加重，成為另一獨立之罪名。道路交通管理處罰條例
      第86條第1 項關於汽車駕駛人，無駕駛執照駕車、酒醉駕
      車、吸食毒品或迷幻藥駕車、行駛人行道或行經行人穿越
      道不依規定讓行人優先通行，因而致人受傷或死亡，依法
      應負刑事責任者，加重其刑至2 分之1 之規定，係就刑法
      第276 條之過失致人於死罪、同法第284 條之過失傷害（
      及致重傷）罪之基本犯罪類型，對於加害人為汽車駕駛人
      ，於駕駛汽車時，處於無駕駛執照、酒醉駕車、吸食毒品
      或迷幻藥等狀態，或於行駛人行道、行經行人穿越道之特
      定地點，不依規定讓行人優先通行，因而致人受傷或死亡
      之特殊行為要件予以加重處罰，已就上述刑法第276 條，
      同法第284 條各罪犯罪類型變更之個別犯罪行為予以加重
      ，而成另一獨立之罪名，自屬刑法分則加重之性質( 最高
      法院99年度台非字第198 號判決要旨參照) 。次按汽機車
      駕照為駕駛汽機車之許可憑證，乃駕照經吊扣、吊銷或註
      銷，其處分期間即無許可駕駛汽、機車之憑證，自不得駕
      駛汽、機車，故於駕照吊扣、吊銷或註銷期間駕車，無駕
      駛許可憑證，自應認係無照駕駛（最高法院91年度台上字
      第5274號判決意旨參照）。
（二）核被告所為，係犯刑法第276 條之過失致人於死罪。又「
      汽車駕駛人，無駕駛執照駕車、酒醉駕車、吸食毒品或迷
      幻藥駕車、行駛人行道或行經行人穿越道不依規定讓行人
      優先通行，因而致人受傷或死亡，依法應負刑事責任者，
      加重其刑至二分之一。」道路交通管理處罰條例第86條第
      1 項定有明文。查被告原領有普通自小客車駕駛執照，惟
      已遭註銷，且迄本案車禍發生被告並未重新考領，被告係
      無駕駛執照等情，業據被告於警詢時供明在卷（見相驗卷
      第15頁），則被告於駕駛執照遭註銷後，仍駕駛自小貨車
      上路，核屬無照駕駛，因而致被害人死亡，其所犯過失致
      人於死罪，應依道路交通管理處罰條例第86條第1 項之規
      定，加重其刑。再被告於肇事後留在事故現場，主動向前
      往事故現場處理，且尚不知肇事者為何人之員警坦承肇事
      ，嗣並接受裁判之事實，有道路交通事故肇事人自首情形
      紀錄表一份附卷可稽，對未發覺之罪自首而接受裁判，依
      刑法第62條前段之規定，減輕其刑。並依刑法第71條第1
      項規定，先加後減之。
（三）至被告之辯護人雖為被告辯護稱：被告為低收入戶，被告
      太太罹患尿毒症、又因車禍脾臟破裂直至今日尚未痊癒，
      請體諒被告已記取教訓，依刑法第59條再減輕其刑云云。
      惟按，刑法第59條之酌量減輕其刑，必須犯罪另有特殊之
      原因與環境等，在客觀上足以引起一般同情，認為即予宣
      告法定最低度刑期猶嫌過重者，始有其適用。查本件被告
      係於駕駛執照遭註銷後，仍駕駛自小貨車上路，核屬無照
      駕駛，因而致被害人死亡，過失情節嚴重，所生損害亦鉅
      ，所犯過失致人於死罪，並無特殊之原因與環境等在客觀
      上足以引起一般同情，認即予宣告法定最低度刑猶嫌過重
      之情形存在，且經適用刑法第62條之規定減輕其刑後，更
      無若科以最低度刑，猶嫌過重而在客觀上足以引起一般同
      情之情形存在，自無從另依刑法第59條之規定酌量減輕其
      刑。
三、撤銷原判決之理由及量刑：
（一）檢察官上訴意旨略以：本案被告所犯刑法第276 條過失致
      死罪，法定刑雖為5 年以下有期徒刑、拘役或新臺幣（下
      同）50萬元以下罰金。然因道路交通管理處罰條例第86條
      第1 項加重其刑之規定係刑法分則之加重，業務過失致死
      罪經加重之結果，已非屬最重法定本刑5 年以下有期徒刑
      之罪，縱受6 個月以下有期徒刑之宣告，仍與刑法第41條
      第1 項前段得易科罰金之規定不符，原審援引刑法第41條
      第1 項前段諭知易科罰金之標準，於法未合等語。
（二）原審經審理結果，認被告犯罪事證明確，量刑如原審主文
      所示，並諭知易科罰金之折算標準，固非無見。惟刑法第
      41條第1 項前段規定「犯最重本刑為5 年以下有期徒刑以
      下之刑之罪，而受6 月以下有期徒刑或拘役之宣告者，得
      以新臺幣1 千元、2 千元或3 千元折算一日，易科罰金。
      」又刑法總則之加重，係概括性之規定，所有罪名均一體
      適用，而刑法分則之加重，則係就犯罪類型變更之個別犯
      罪行為予以加重，成為另一獨立之罪名。道路交通管理處
      罰條例第86條第1 項規定已就刑法第276 條犯罪類型變更
      之個別犯罪行為予以加重，而成另一獨立之罪名，屬刑法
      分則加重之性質，非僅構成要件已與常態犯罪之罪刑不同
      ，且刑度亦有加重。刑法第276 條過失致死罪之法定刑為
      5 年以下有期徒刑、拘役或50萬元以下罰金，而本案被告
      所犯之道路交通管理處罰條例第86條第1 項、刑法第276
      條之汽車駕駛人無駕駛執照駕車過失致人於死罪，經依道
      路交通管理處罰條例第86條第1 項之規定加重後，而為最
      重本刑已逾5 年有期徒刑之罪，與刑法第41條第1 項前段
      所定受6 月以下有期徒刑或拘役之宣告得易科罰金者，前
      提為「最重本刑5 年以下有期徒刑之罪」不符，而屬不得
      易科罰金之罪。原審判決援引刑法第41條第1 項前段之規
      定並諭知易科罰金折算標準，於法顯有未合；又原審引用
      道路交通管理處罰條例第86條第1 項作為刑法業務過失致
      死之分則加重論罪，復適用刑法總則自首減輕被告刑責，
      未引用刑法第11條，亦屬未當。是檢察官上訴意旨指摘原
      審判決引用刑法第41條第1 項前段規定諭知易科罰金之標
      準，核有理由。原判決既有上開可議之處，為符合罪刑相
      當之原則，應由本院予以撤銷改判。
（三）爰審酌被告為駕車載運販賣農產品為業，因未注意車前狀
      況與被害人與有過失之情節，而造成被害人死亡之結果及
      被害人家屬因而痛失親人，所受損害甚鉅，惟被告犯後坦
      承犯行之態度及迄今尚未與被害人家屬達成和解，兼衡被
      告於原審自陳高中畢業之智識程度，已婚、育有5 名子女
      ，均在就學中，現與岳母、子女及患有腎病之妻同住，業
      農及販賣農產品，月入約1 至3 萬元之家庭生活與經濟狀
      況等一切情狀，量處如主文第2 項所示之刑。
據上論斷，應依刑事訴訟法第369 條第1 項前段、第364 條、第
299 條第1 項前段，道路交通管理處罰條例第86條第1 項，刑法
第276 條、第11條、第62條前段，刑法施行法第1 條之1 ，判決
如主文。
本案經臺灣臺南地方檢察署檢察官彭盛智提起公訴、同署檢察官
陳冠霖提起上訴，臺灣高等檢察署臺南檢察分署檢察官蘇南桓到
庭執行職務。
中　　華　　民　　國　 109　　年　　10　　月　　21　　日
                  刑事第四庭    審判長法  官  郭玫利
                                      法  官  蔡廷宜
                                      法  官  曾子珍
以上正本證明與原本無異。
如不服本判決應於收受送達後20日內向本院提出上訴書狀，其未
敘述上訴理由者，並得於提起上訴後20日內向本院補提理由書（
均須按他造當事人之人數附繕本）「切勿逕送上級法院」。
　　　　　　　　　　　　　　　　　　　書記官  李淑惠
中　　華　　民　　國　　109 　年　　10　　月　　21　　日
附錄本案論罪科刑法條全文
刑法第276條
因過失致人於死者，處5 年以下有期徒刑、拘役或50萬元以下罰
金。
道路交通管理處罰條例第86條
（刑責之加重及減輕）
汽車駕駛人，無駕駛執照駕車、酒醉駕車、吸食毒品或迷幻藥駕
車、行駛人行道或行經行人穿越道不依規定讓行人優先通行，因
而致人受傷或死亡，依法應負刑事責任者，加重其刑至二分之一
。
汽車駕駛人，在快車道依規定駕車行駛，因行人或慢車不依規定
，擅自進入快車道，而致人受傷或死亡，依法應負刑事責任者，
減輕其刑。